臺灣高等法院高雄分院刑事判決　　　　100年度上易字第662號
上　訴　人　臺灣高雄地方法院檢察署檢察官
上　訴　人
即　被　告　李政憲
選任辯護人　洪條根律師
上列上訴人因被告詐欺案件，不服臺灣高雄地方法院99年度易字
第2346號中華民國100 年5 月5 日第一審判決（起訴案號：臺灣
高雄地方法院檢察署99年度偵字第16802 號），提起上訴，本院
判決如下：
    主  文
上訴駁回。
李政憲緩刑貳年，並應向公庫支付新台幣萬元整。
    事  實
一、李政憲係國立成功大學（下稱成大）管理學院研究所進修碩
    士班畢業，再至國立中山大學藝術管理學院研究所進修，於
    民國98年4 月中旬，因見就讀中山大學藝術管理研究所在職
    進修碩士班之陳美霖，常因碩士論文寫不好，屢遭指導之陳
    教授責罵致心情低落，李政憲明知其並無能力介紹成大教授
    指導陳美霖之論文寫作，竟基於意圖為自己不法所有之犯意
    ，向陳美霖諉稱可代為介紹其就讀成大研究所時之指導教授
    ，指導陳美霖論文之寫作方式，幫助論文過關，惟需給付成
    大教授指導費用新台幣（下同）6 萬元，陳美霖因急於完成
    論文寫作，俾以取得碩士學位，乃陷於錯誤，於98年4 月23
    日，在高雄市○○區○○路「麥當勞」速食店處，交付面額
    6 萬元之支票1 紙予李政憲，而李政憲遂於同日兌領支票6
    萬元得逞。嗣陳美霖相信李政憲所言會將其論文草稿轉給成
    大教授指導修改，乃將其論文前3 章文稿以電子郵件傳送給
    李政憲轉交，詎陳美霖將李政憲送回表示業經成大教授修改
    後之論文，提交其就讀之中山大學指導之陳教授核閱後，仍
    遭陳教授指責斥罵，陳美霖心中有疑，乃要李政憲安排成大
    教授當面指導，惟李政憲一再以成大教授出國、忙碌等理由
    以為搪塞，並開立其幫忙處理論文雜項開支1 紙，欲向陳美
    霖預收1 萬元雜項開支，陳美霖同意支付必要開銷2 千元後
    ，仍未見李政憲所安排之成大教授出面指導其論文寫作，陳
    美霖碩士論文始終無法通指導教授陳教授關卡，不得已改換
    指導教授為洪教授，陳美霖始知受騙。
二、案經陳美霖訴由高雄市政府警察局三民第二分局移送臺灣高
    雄地方法院檢察署檢察官偵查起訴。
    理  由
壹、證據能力部分：
    按刑事訴訟法第159 條第1 項規定：被告以外之人於審判外
    之言詞或書面陳述，除法律有規定者外，不得為證據；次按
    被告以外之人於審判外之陳述，雖不符合刑事訴訟法第159
    條之1 至第159 條之4 之規定，但經當事人於審判程序同意
    作為證據，法院審酌該言詞陳述或書面陳述作成時之情況，
    認為適當者，亦得為證據。當事人、代理人或辯護人於法院
    調查證據時，知有第159 條第1 項不得為證據之情形，而未
    於言詞辯論終結前聲明異議者，視為有前項之同意，刑事訴
    訟法第159 條之5 定有明文。立法意旨在於傳聞證據未經當
    事人之反對詰問予以核實，原則上先予排除。惟若當事人已
    放棄反對詰問權，於審判程序中表明同意該等傳聞證據可作
    為證據；或於言詞辯論終結前未聲明異議，基於尊重當事人
    對傳聞證據之處分權，暨證據資料愈豐富，愈有助於真實發
    見之理念，且強化言詞辯論主義，使訴訟程序得以順暢進行
    ，上開傳聞證據亦均具有證據能力。本判決後述引用之被告
    以外之人於審判外之言詞或書面陳述證據，檢察官及被告於
    本院準備程序及審判期日均表示無意見而不予爭執，且迄言
    詞辯論終結前均未聲明異議，本院審酌上開證據資料製作時
    之情況，尚無證據顯示有何違背程序規定及證明力明顯過低
    之瑕疵，認以之作為證據亦屬適當，揆諸前開規定及說明，
    認前揭證據均具有證據能力。
貳、實體部分：
一、訊之上訴人即被告李政憲（下稱被告）矢口否認有何詐欺取
    財之犯行，辯稱：伊向告訴人收取6 萬元是伊幫她寫論文的
    代價，並非幫她介紹成大教授指導論文寫作而付給成大教授
    之費用，伊從未說要為告訴人找成大指導教授指導其論文云
    云。經查：
  (一)被告李政憲係成功大學管理學院研究所進修碩士班碩士，另
    至中山大學藝術管理學院研究所進修，於民國98年4 月中旬
    ，因見就讀中山大學藝術管理研究所在職碩士班之陳美霖，
    常因碩士論文寫不好，屢遭指導之陳教授指責，心情低落，
    以可幫忙論文過關為由，於98年4 月23日，在高雄市○○區
    ○○路「麥當勞」速食店處，收受陳美霖交付面額6 萬元之
    支票1 紙，同日兌領支票6 萬元，事後陳美霖有將其論文前
    3 章文稿以電子郵件傳送給伊，另伊有開立幫忙陳美霖處理
    論文雜項開支1 紙（其上記載98年4 月24日送資料：高雄台
    南油費500 、過路費2 趟402 ＝80、Ａ４輸出影印乙份27
    5 。98年4 月27日取資料第2 章第1 節：高雄台南油費500
    、過路費2 趟402 ＝80、Ａ４輸出影印3 份50。98年4 月
    29日取資料第2 章第2 節：高雄台南油費500 、732 ），欲
    向陳美霖預收1 萬元費用，陳美霖有先支付2 千元，而陳美
    霖在98年6 月不得已更換指導教授為洪教授之事實，業據被
    告坦承不諱，核與告訴人即證人陳美霖證述情節相符，並有
    本件98年4 月23日面額6 萬元支票影本、大眾銀行存款憑條
    、被告李政憲所書寫之論文雜項開支單各1 紙、被告所提供
    被告與告訴人往來之E-MAIL其內容為「陳美霖將其論文前3
    章文稿以電子郵件傳送給被告」之電子郵件足憑（見偵查卷
    第8 、9 、106 頁起），此部分事實應堪認定。
  (二)被告就收取告訴人6 萬元之原因，其雖以前開「伊幫告訴人
    寫論文的代價，並非幫她介紹成大教授指導論文寫作而付給
    成大教授之費用」情詞置辯，然與其於原審及偵查中所辯：
    「伊收取6 萬元係伊幫告訴人處理8 件事情之代價」；「伊
    收受陳美霖所交付之該6 萬元支票是因她要我幫他辦5 件事
    情」云云，前後不一，所辯自有可疑。而本件告訴人交給被
    告6 萬元之目的，係聽信被告會介紹成大教授指導其論文寫
    作，作為給成大教授費用一節，業據證人即告訴人陳美霖於
    警詢中證述：被告以可幫伊介紹成大教授來指導伊寫論文，
    被告說1 次付清6 萬元等語（見偵查卷第6 頁）；又於偵查
    中證述稱：因伊學校論文不會寫，被告先要幫伊找成大教授
    來指導，要給教授6 萬元，才支付6 萬元支票予被告等語明
    確（見偵卷第38頁），並於原審審理中證述稱：伊被陳老師
    責罵論文寫不好，當時被告在伊旁邊，乃主動向伊提及可以
    請成大教授指導伊論文，代價係由被告提出之6 萬元等語明
    確（見原審卷第53頁反面─第54頁），其前後所述內容尚稱
    一致，均未提及其給付費用之目的，尚有委任被告代為處理
    其他事務，且其指訴核與證人即參與被告與告訴人於派出所
    協調之警員詹文一於原審審理中證述稱：於派出所協調時伊
    有問被告為何向告訴人拿6 萬元，被告說是要介紹成大教授
    給告訴人輔導論文的費用，當日告訴人及被告雙方會到伊那
    邊協調，主要因為告訴人說被告要介紹成大教授教導告訴人
    寫論文，告訴人說成大教授一直沒出現，伊有聽到被告說「
    成大教授沒空、出國」等語（見原審卷第49頁）情節相符，
    並有被告於98年4 月23日收取6 萬元後不久，其欲向告訴人
    預收費用而親自書立幫忙告訴人處理論文雜項開支1 紙可按
    ，依該紙雜項開支其上記載「98年4 月24日送資料：高雄台
    南油費500 、過路費2 趟402 ＝80、Ａ４輸出影印乙份27
    5 。98年4 月27日取資料第2 章第1 節：高雄台南油費500
    、過路費2 趟402 ＝80、Ａ４輸出影印3 份50。98 年4月
    29日取資料第2 章第2 節：高雄台南油費500 、732 」（見
    偵查卷第9 頁），欲向陳美霖預收1 萬元費用，而陳美霖也
    同意先支付必要開銷2 千元給被告收受，已如前述，苟被告
    於98年4 月23日向告訴人所收受之6 萬元，如其所辯係其幫
    告訴人寫論文的代價，並非要給成大教授之指導費用屬實，
    衡之常情既然告訴人已交付6 萬元給被告本人作為完成論文
    酬勞之代價，豈有事後再行支付上開被告處理論文雜項開銷
    之理？因此應認告訴人所述：被告幫伊找成大教授來指導，
    6 萬元是要給成大指導教授，並非要給被告等情，始為合理
    ，被告所辯有違常情，不足採信，顯見被告確實係以介紹成
    大教授予告訴人為由向告訴人收取6 萬元之代價，惟被告又
    未能提出任何證據證明其確有請成大教授幫忙指導告訴人論
    文之寫作，堪認被告確有施用詐術使告訴人陷於錯誤而交付
    6 萬元之行為，且被告有為自己不法所有之意圖。從而，罪
    證明確，被告上開詐欺取財之犯行堪以認定。
  (三)本件被告於98年4 月23日詐欺犯行，事證明確，已如前述，
    而刑法詐欺取財罪係即成犯，則被告事後於98年5 月間，因
    告訴人經修改後之論文仍遭陳教授責罵退件，陳教授建議告
    訴人另尋指導教授後，被告固於同月下旬幫告訴人以告訴人
    名義寫信給中山另一洪教授，請求洪教授作為告訴人指導教
    授一節，為告訴人所不否認，然此係本件被告詐欺犯罪成立
    後之作為，不足作為被告無本件詐欺犯行之依據。又被告於
    偵查中所提出被告與告訴人往來之E-MAIL多封，其中證2 ：
    98年4 月27日（主旨：RE：美霖收之E-MAIL；證3 ：（主旨
    ：小提琴比賽謝謝之E-MAIL）；證4 ：（主旨：音樂賽事產
    業化之策略研究之E-MAIL）；證5 ：（主旨：我提供給你一
    個選課的內容之E-MAIL）；證6 ：（主旨：選課的內容之E-
    MAIL）；證7 ：（主旨：我的英檢之E-MAIL）；證8 ：（主
    旨：我的個案分析之E-MAIL）；證9 ：主旨：請同學參考看
    看給點建議之E-MAIL）；證10：（主旨：FW：Re：個案分析
    懇請過目之E-MAIL）；證11：（主旨：FW：Re：個案分析懇
    請過目之E-MAIL）；證12：（主旨：參考看看之E-MAIL）；
    證13：（主旨：FW：Re：個案分析懇請過目之E-MAIL）；證
    14：（主旨：FW：Re：個案分析懇請過目之E-MAIL）；證15
    ：E-MAIL；證16：主旨：青苗的網址之E-MAIL）等，均係本
    件被告所犯詐欺犯罪成立後之電子郵件，其內容無法作為被
    告無詐欺犯罪之證明，附此說明。
二、核被告所為，係犯刑法第339條第1項之詐欺取財罪。
三、原判決認被告罪證明確，因而適用刑法第339 條第1 項、第
    41條第1 項前段，刑法施行法第1 條之1 之規定，審酌被告
    利用告訴人之信任後，詐取金錢，危害人際間之信任關係，
    侵害告訴人之財產法益，惟所詐騙之金額為6 萬元，犯罪所
    生危害尚非鉅大，然迄未與被害人達成和解賠償被害人之損
    失，犯罪後態度尚難謂佳及其他等一切情狀，量處有期徒刑
    3 月，並諭知易科罰金以1000元折算1 日。經核原判決認事
    用法，尚無不合，量刑亦屬允當。被告上訴意旨，否認犯罪
    ，指摘原判決不當，為無理由；檢察官循告訴人請求上訴意
    旨，謂被告迄今未與告訴人協商和解賠償事宜，被告顯無悔
    悟之意云云，指摘原判決量刑過輕，惟被告已與告訴人達成
    和解，並已支付告訴人新台幣（下同）62,000元，為告訴人
    於本院中陳明（本院卷第48頁），且有和解書在卷可按，足
    見被告業已賠償告訴人損失，原判決量刑尚屬妥適，則本件
    檢察官之上訴，亦為無理由；均應予駁回。
四、查被告未曾受有刑徒刑以上刑之宣告（被告雖於民國81年間
    ，因妨害公務，經法院判刑2 月，緩刑2 年確定，惟該緩刑
    期滿，其緩刑之宣告未經撤銷，依刑法第76條之規定，該次
    刑之宣告失其效力），有台灣高雄地方法院檢察署刑案資料
    查註紀錄表暨台灣高等法院被告全國前案紀錄表各一份附卷
    可稽，此次係因一時貪念，況被告已與告訴人達成和解，並
    已支付告訴人62,000元，已如前述，且被告本人就告訴人碩
    士論文更換指導教授方面，付出部分心力；被告經此論罪科
    刑之教訓，當知警惕，應無再犯之虞，本院認其所宣告之刑
    ，以暫不執行為適當，爰併宣告緩刑2 年，用啟自新。次查
    「緩刑宣告，得斟酌情形，命犯罪行為人向國庫支付一定之
    金額。」、「該款事項得為民事強制執行執行名義。」刑法
    第74條第2 項第4 款、第4 項分別定有明文。本院審酌被告
    犯罪情節，參酌檢察官科刑意見，爰命被告應向公庫支付3
    萬元，以示警惕。又該命令自本判決確定時起，即得為民事
    強制執行之執行名義；且被告如拒不履行，依刑法第75條之
    1 第1 項第4 款之規定，得為撤銷緩刑宣告之事由，附此說
    明。
據上論斷，應依刑事訴訟法第368 條，刑法第74條第1 款、第2
項第4款，判決如主文。
本案經檢察官蔡國禎到庭執行職務。
中    華    民    國  100     年    9     月    20    日
                  刑事第七庭    審判長法  官  莊飛宗
                                      法  官  謝宏宗
                                      法  官  蔡廣昇
以上正本證明與原本無異。
不得上訴
中    華    民    國  100     年    9     月    20    日
                                      書記官  吳福連
附錄本件判決論罪科刑法條：
中華民國刑法第339條
（普通詐欺罪）
意圖為自己或第三人不法之所有，以詐術使人將本人或第三人之
物交付者，處 5 年以下有期徒刑、拘役或科或併科 1 千元以下
罰金。
以前項方法得財產上不法之利益或使第三人得之者，亦同。
前二項之未遂犯罰之。